【裁判字號】    97,訴,228
【裁判日期】    970731
【裁判案由】    房屋稅
【裁判全文】
高雄高等行政法院判決
                                     97年度訴字第00228號
                              .
原      告  台塑石化股份有限公司
代  表  人  甲○○
送達代收人  乙○○
訴訟代理人  葉銘功律師
            林志忠律師
複 代理 人  陳衍任律師
被      告  丙○○○○○
代  表  人  丁○○局長
訴訟代理人  戊○○
            庚○○
            己○○
上列當事人間房屋稅事件，原告不服雲林縣政府中華民國97年1
月10日府行法字第0971000041號訴願決定，提起行政訴訟，本院
判決如下：
    主  文
原告之訴駁回。
訴訟費用由原告負擔。
    事實及理由
一、程序事項：
(一)、本件被告名稱原為雲林縣稅捐稽徵處，嗣於民國97年3月30
    日變更為丙○○○○○，有被告97年4月17日雲稅法字第097
    0803145號函在卷可稽，爰更正被告名稱，合先敘明。
(二)、按「分別提起之數宗訴訟係基於同一或同種類之事實上或法
    律上之原因者，行政法院得命合併辯論。命合併辯論之數宗
    訴訟，得合併裁判之。」行政訴訟法第127條定有明文。查
    本件原告因房屋稅事件，分別不服雲林縣政府97年1月10日
    府法行字第0971000015號、97年1月10日府行法字第0971000
    034號、97年1月10日府行法字第0971000033號、97年1月10
    日府行法字第0971000044號、97年1月10日府行法字第09710
    00041號、97年1月10日府行法字第0971000046號、97年1月1
    0日府行法字第0971000016號、97年1月10日府行法字第0971
    000038號、97年1月9日府行法字第0960128263號、97年1月1
    0日府行法字第0960128262號、97年1月10日府行雲稅法字第
    0971000013號、97年1月10日府行法字第0971000037號、97
    年1月10日府行法字第0971000036號、97年1月9日府行法字
    第0960128037號訴願決定，提起行政訴訟（本院97年度訴字
    第224號、第225號、第226號、第227號、第228號、第229號
    、第230號、第231號、第232號、第233號、第234號、第235
    號、第236號、第237號），係同種類之事實及法律上原因，
    爰命合併辯論，分別裁判，併予敘明。
二、事實概要：
    緣原告所有雲林縣麥寮鄉三盛村台塑工業園區15號T-7401工
    業水槽（下稱系爭儲槽），依據雲林縣政府工務局89年1月2
    4日核發之（89）（雲）營使字第130號雜項使用執照，其用
    途記載為「儲槽」，被告所屬虎尾分局認定上開儲槽屬具有
    頂蓋、樑柱或牆壁並固定於土地上之建築物，為供工廠生產
    使用之房屋，遂按營業用稅率減半課徵96年房屋稅新台幣（
    下同）826,701元。原告不服，申請復查，未獲變更；提起
    訴願，亦遭決定駁回；遂提起本件行政訴訟。
三、本件原告主張：
(一)、依據財政部58年3月14日台財稅字第2917號及74年8月27日台
    財稅字第21152號函釋之意旨，凡經評價為「專供機器設備
    用之建築物」或「當作機器設備用之建築物」，均非房屋稅
    之課徵對象。查系爭槽體之功能及用途為連續供應全廠製程
    用水，包括煙道排氣洗滌用水、廢水處理廠用水、延遲結焦
    單元（CDU）用水及製程冷卻水塔，屬製造過程之機器設備
    ，不應課徵房屋稅。又最高行政法院96年度判字第424號判
    決認為系爭槽體性質之認定，涉及煉油製程及相關科技之專
    業知識，不應僅憑稅捐機關實地觀察所得之表面瞭解，應依
    專業鑑定結果以為斷。為此聲請財團法人工業研究院進行鑑
    定，以明系爭儲槽是否屬機器設備。
(二)、退萬步言，縱認系爭槽體為房屋稅之課稅對象，惟被告核課
    房屋稅之計算基礎，顯有嚴重適用法規錯誤之處：按被告對
    計算本件槽體的房屋稅應納數額，係以原告之購買價格做為
    房屋稅的計算基礎。然而應納房屋稅數額的計算方式，依照
    「簡化評定房屋標準價格及房屋現值作業之參考原則」之規
    定以及財政部財稅資料中心資訊，應為：應納房屋稅＝房屋
    標準單價×面積×（1－折舊率×折舊經歷年數）×地段率
    ×分層分攤率×適用稅率，而非以房屋造價或市價計算。此
    有最高行政法院61年判字第319號判例謂：「房屋稅係依房
    屋現值及規定稅率課徵之，而房屋現值由主管稽徵機關依據
    納稅義務人之申報並參照不動產評價委員會評定之標準核計
    ，不以房屋之實際造價為準。」附卷可稽。準此，被告以系
    爭儲槽的購入價格作為核課房屋稅的基礎者，即相當於以房
    屋的造價甚至是市價課徵房屋稅者，核有牴觸房屋稅法第5
    條以及最高行政法院61年判字第319號判例之適用法規錯誤
    的瑕疵。
(三)、被告對系爭儲槽現值之核計顯屬違法：
 1、按「房屋稅依房屋現值，按左列稅率課徵之．．．」「主管
    稽徵機關應依據不動產評價委員會評定之標準，核計房屋現
    值。」「房屋標準價格，由不動產評價委員會依據下列事項
    分別評定，並由直轄市、縣（市）政府公告之：一、按各種
    建造材料所建房屋，區分種類及等級。二、各類房屋之耐用
    年數及折舊標準。三、按房屋所處街道村里之商業交通情形
    及房屋之供求概況，並比較各該不同地段之房屋買賣價格減
    除地價部分，訂定標準。前項房屋標準價格，每三年重行評
    定一次，並應依其耐用年數予以折舊，按年遞減其價格。」
    分別為房屋稅條例第5條、第10條第1項及第11條規定。
 2、被告自承系爭儲槽之核計現值，乃係依原告所提示之使用執
    照上之「工程造價」所核計，足見被告對系爭儲槽現值之核
    計，已明顯牴觸房屋稅條例第10條第1項規定，其違法行徑
    ，昭然若揭。
 3、次按「憲法第19條規定，人民有依法律納稅之義務。所謂依
    法律納稅，係指租稅主體、租稅客體、稅基、稅率等租稅構
    成要件，均應依法律明定之。」（司法院釋字第597號解釋
    參照）是就房屋稅之課稅基礎（稅基），即課稅現值之計算
    ，自應依循房屋稅條例第10條第1項及第11條規定為之。又
    「主管機關為達成正確並簡化核計房屋稅現值之立法意旨，
    縱得基於職權，藉由行政命令以適當補充母法之規定，作出
    更為具體明確之核計規範，以利法律之執行，然其內容仍不
    得逾越母法文義可能之範圍。」（司法院釋字第586號解釋
    參照）現行房屋稅條例上開規定，無論係主管稽徵機關就「
    房屋現值」之核計，抑或係不動產評價委員會就「房屋標準
    價格」之評定，皆僅得就「建造材料」、「耐用年數及折舊
    標準」及「房屋所處街道村里之商業交通情形及供求概況」
    3項標準，作為核計或評定之依據。是倘於現行房屋稅條例
    之規範規劃外，逕依「工程造價」作為房屋現值或房屋標準
    價格核計或評定之依據，就是違反憲法第19條「租稅法律主
    義」。
 4、退步言之，姑不論以「雲林縣簡化評定房屋標準價格及房屋
    現值作業要點」，作為系爭房屋稅核課之規範基礎，在法源
    適格性上，已殊值商榷。縱依被告訂頒之系爭要點而論，今
    被告逕依系爭儲槽之「工程造價」，核計系爭儲槽之現值，
    亦違反系爭要點就評定房屋標準價格及核計房屋現值時應踐
    履之法定順序。申言之，依「雲林縣簡化評定房屋標準價格
    及房屋現值作業要點」第16點及第22點規定，「房屋構造類
    別以建管單位核發之使用執照記載為準；其無使用執照者，
    依建照執照為準。．．．」「房屋構造別或用途別，在房屋
    標準單價表內未列入者，比照已列之類似類目評定課徵，無
    類似類目可比照時，依實際供料評估。」顯見在建管單位核
    發之「使用執照（或建照執照）」已記載「系爭房屋之構造
    類別」時：倘系爭構造類別「已列於房屋標準單價表內」，
    此時即應「優先」依「該房屋標準單價表之系爭構造類別所
    對應之標準價格」，核定其「房屋現值」；又即便系爭構造
    類別「尚未列於房屋標準單價表內」，此時亦應比照「已列
    之類似類目所對應之標準價格」，核定其「房屋現值」；僅
    有在「系爭構造類別未列於房屋標準單價表內」，且「無類
    似類目可比照」時，主管稽徵機關始得依「實際工料」評估
    ，並核定其「房屋現值」。
 5、查本件雲林縣政府工務局核發之雜項使用執照，即清楚載明
    系爭儲槽之構造類別為「鋼骨造」；復按「雲林縣簡化評定
    房屋標準價格及房屋現值作業要點」第3點「附表四」之「
    用途分類表」說明，系爭儲槽應屬「用途分類表」之第四類
    「工廠、倉庫、停車場、防空避難室、農業用房屋、油槽、
    焚化爐」、「備註：一、表內用途欄內未列之房屋，以其相
    近之用途歸類。」；另按「雲林縣簡化評定房屋標準價格及
    房屋現值作業要點」第2點「附表一」之「雲林縣房屋標準
    單價表」，亦詳盡記載「鋼骨造」之「第四類」建物，按「
    用途別」及「用途單價總層數」之差異，分別有其應適用之
    「標準價格」。循此而論，被告即應「優先」依該「房屋標
    準單價表之鋼骨造類別所對應之標準價格」，核計原告之「
    房屋現值」。另查系爭使用執照上記載系爭儲槽之總層數僅
    「壹層」，是依前開「雲林縣房屋標準單價表」之規定，本
    件儲槽之「標準單價」應為2,090元/平方公尺。被告即應依
    2,090元/平方公尺之「標準單價」，核計原告之「房屋現值
    」，方屬適法之決定。
(四)、被告未逐年就其核計之房屋現值通知原告，顯屬違法：
 1、按「主管稽徵機關應依據不動產評價委員會評定之標準，核
    計房屋現值。依前項規定核計之房屋現值，主管稽徵機關應
    通知納稅義務人。納稅義務人如有異議，得於接到通知書之
    日起30日內，檢附證件，申請重行核計。」房屋稅條例第10
    條定有明文。其所以規定主管稽徵機關「應」就核計之房屋
    現值通知納稅義務人，乃係因按房屋稅條例第10條及第11條
    之規定，房屋現值之核計，應以「房屋標準價格」、「折舊
    率」及「房屋位置所在段落」為準據，財政部乃據此發布「
    簡化評定房屋標準價格及房屋現值作業之參考原則」，供各
    稅捐稽徵機關擬訂房屋標準價格及不動產評價委員會評定房
    屋標準價格之參考，其中，就房屋現值核計之計算公式為：
    房屋現值＝核定單價（元）×面積（㎜）×（1－折舊率×
    折舊經歷年數）×地段調整率×分層分攤率，基此，每年度
    之「房屋現值」，勢必因「折舊率」逐年不同，而有所差異
    。是故，主管稽徵機關即「應」逐年核計該年度之「房屋現
    值」，並通知納稅義務人，使納稅義務人得在每一個年度中
    ，都有就其可能被違法認定之「房屋現值」，立即提起行政
    救濟之機會，以保護納稅義務人不被違法課稅之權利。
 2、次按「主管機關基於職權因執行特定法律之規定，雖得為必
    要之釋示，以供本機關或下級機關所屬公務員行使職權時之
    依據。惟法官於審判時應就具體案情，仍應依其獨立確信之
    判斷，認定事實，適用法律，不受行政機關函釋之拘束，乃
    屬當然，業經本院釋字第137號、第216號、第407號等號解
    釋闡明在案。」（司法院釋字第586號解釋參照）故即便是
    財政部所發布之解釋函令，仍應符合現行稅法之規定，是倘
    若有任何解釋函令因違反房屋稅條例第10條及憲法第16條關
    於「人民訴訟權應予保障」之規定，自不得據此拘束鈞院依
    其獨立確信之判斷，認定事實，適用法律之權利與義務。
 3、更何況，被告迄今仍未提出任何證據以實其說，豈得空言主
    張上開無稽之論述。事實上，被告顯係誤解「主管稽徵機關
    」就「房屋現值」之核計，與「不動產評價委員會」就「房
    屋標準價格」之評定，係屬二事。按房屋稅條例第11條之規
    定，關於「房屋標準價格」，確係因「每3年始重行評定一
    次」，故「不動產評價委員會」於第一年就「房屋標準價格
    」評定後，其後兩年即無逐年再予評定並通知納稅義務人之
    必要；惟就「房屋現值」之核計，因尚涉及「折舊率」之計
    算，故每年度之「房屋現值」均有差異。倘誤以為「房屋標
    準價格」因每3年始重行評定一次，故就「房屋現值」之核
    計，亦僅須每3年通知一次，將會導致納稅義務人無法逐年
    就可能被違法認定之「房屋現值」，依房屋稅條例第10條第
    2項之規定於30日內提出「異議」，而僅得容忍主管稽徵機
    關連續3個年度之違法課稅，其荒謬之情，不言可喻。
(五)、原告已於法定期間內就系爭儲槽現值之核計表示不服：
 1、按「房屋稅繳納通知書上已載明房屋之課稅現值，納稅義務
    人對房屋稅稅額如有不服，可依稅捐稽徵法第35條之規定申
    請復查，包括房屋現值之計算亦在復查範圍之內。」財政部
    74年4月15日台財稅字第14347號函釋定有明文。
 2、查原告就系爭房屋稅稅額之課稅處分，既已於法定期間內向
    被告申請復查，即係對被告核計之房屋現值之計算提出復查
    之意，被告即應就房屋現值之計算及房屋稅稅額之核課處分
    此二部分，重為正確之核定，以克盡其職權調查之責任（參
    照行政程序法第36條）。惟查，被告（即復查決定機關）竟
    捨此不為，訴願機關（即雲林縣政府）亦同樣違反其職權調
    查之責任（參照訴願法第67條）於後，則職司人民權利維護
    之最後防線的司法機關，按行政訴訟法第125條及第133條規
    定，自應本於行政救濟程序上之職權調查（探知）主義的精
    神，確認正確的應納稅額，倘僅機械式般地形式操作房屋稅
    條例第10條，而認為「本件原告對系爭儲槽核計之房屋現值
    ，並未提出異議申請重新核計。既未提起救濟，則房屋現值
    核計之基礎裁決即已告確定」，非僅剝奪納稅義務人的行政
    救濟權利，亦不符合行政救濟程序上之職權調查（探知）主
    義的精神，加上課稅處分各項課稅基礎互有牽連關係，在事
    件性質上也不宜部分先行確定，否則將無法追求確認正確的
    應納稅額，以致違反量能課稅之精神。準此，此種以犧牲「
    正確課稅之稅捐正義」（犧牲正確課稅之公共利益與納稅人
    合法權益）為代價，且導致剝奪人民的訴訟權利之結果，向
    為德國與日本通說及實務見解所拒斥。
 3、復查81年7月3日修正前之房屋稅條例第13條規定「納稅義務
    人不服稽徵機關依第10條第2項重新核計之房屋現值所核定
    之稅額時，應於接到納稅通知書30日內，照核定稅額先繳半
    數稅款後，申請復查（第1項）。納稅義務人對於稽徵機關
    之復查決定稅額，仍有不服時，得依法提起訴願及行政訴訟
    （第2項）。」其修正理由謂：「稅捐稽徵法第35條已有行
    政救濟規定，爰予刪除。」故該條之刪除，純粹係為「稅額
    核定處分」之行政救濟進行法條結構之重新組合，以追求稅
    法規範之簡潔明確的目的。是該條之刪除，與「房屋現值」
    之行政救濟完全無關，非可藉此立法刪除之動作，即認為「
    對重核後之房屋現值不服，應回歸至稅捐稽徵法第35條規定
    ，依復查程序辦理，倘仍未甘服自得依訴願及行政訴訟尋求
    救濟。」反倒是，在該條刪除後，倘納稅義務人對於主管稽
    徵機關就「房屋現值」之核計存有異見，除得依該條例第10
    條之規定，向主管稽徵機關申請重新核計外；應僅得循稅捐
    稽徵法第35條之規定，就「稅額核定處分」及「房屋現值」
    一併向主管稽徵機關申請復查，並得依訴願及行政訴訟尋求
    救濟。惟依現行法制，應無許納稅義務人得僅就「房屋現值
    」部分，單獨申請復查及訴願、行政訴訟之可能性，蓋承前
    所述，「房屋現值」既然僅係「稅額核定處分」之不可或缺
    之構成部分，並非獨立之行政處分，倘納稅義務人得分別就
    「房屋現值」及「稅額核定處分」分別申請復查，並得依訴
    願及行政訴訟尋求救濟，非僅因不同之處分分別繫屬於不同
    之審判機關，進而產生裁判矛盾之現象；況，允許分別救濟
    之解釋，更是對於現行稅捐法制所建構之體系正義，造成規
    範體系之矛盾現象，例如：在關稅實務上，進口人亦僅得就
    「進口關稅之核課處分」，申請復查、訴願及行政訴訟，並
    於爭訟過程中附帶爭執「進口貨物之完稅價格」之適法性，
    非得就「進口貨物之完稅價格」單獨申請復查、訴願及行政
    訴訟之可能。
 4、惟應予補充者，現行房屋稅條例第10條之規定，僅係賦予納
    稅義務人向「主管稽徵機關」一即時異議之機會，如同「聽
    證程序中之當事人對於主持人於聽證程序中所為之處置違法
    或不當者，得即時聲明異議。」（參照行政程序法第63條）
    一般縱當事人未即時異議，亦不妨礙其「在聽證結束後，倘
    對於最終之實體決定仍有不服時，仍得一併聲明之」（參照
    行政程序法第174條）；同樣地，不論納稅義務人有無就「
    房屋現值」向「主管稽徵機關」即時異議，均不得阻卻其在
    後續之「稅額核定處分」之救濟過程中，一併就「房屋現值
    」聲明不服之權利，蓋納稅義務人既然不得單獨就「房屋現
    值」聲請復查，復查即非納稅義務人爭執「房屋現值」之「
    必經」的「前置」程序。倘非如是，則在納稅義務人欲就「
    稅額核定處分」及「房屋現值」一併向主管稽徵機關申請復
    查前，納稅義務人並無必經「異議程序」之「法律上義務」
    ；反之，若承認納稅義務人得逕就「房屋現值」單獨救濟，
    於復查申請前，卻要求其須歷經「異議程序」，其間之分際
    ，又豈合事理之平？
(六)、被告未依職權重開行政程序以撤銷系爭核課處分之裁量，顯
    屬違法：
 1、承前，被告對系爭儲槽現值之核計既已違法在先，又有「未
    逐年就其核計之現值通知原告」之違法於後，按行政程序法
    第117條之規定：「違法行政處分於法定救濟期間經過後，
    原處分機關得依職權為全部或一部之撤銷；其上級機關，亦
    得為之。但有下列各款情形之一者，不得撤銷︰一、撤銷對
    公益有重大危害者。二、受益人無第119條所列信賴不值得
    保護之情形，而信賴授予利益之行政處分，其信賴利益顯然
    大於撤銷所欲維護之公益者。」本件顯無該條但書例外「不
    得撤銷違法處分」之適用，故被告即應逕依職權撤銷系爭違
    法之核課處分。
 2、依國內及德國行政法學通說，一個公法法規賦予行政機關有
    裁量權時，並不表示個人即無公權利可以主張。蓋若此一裁
    量規定至少同時具有保護個人利益之目的時，個人即享有「
    無瑕疵裁量請求權」。且細察上開條文規定之目的，其所以
    容許行政機關得突破行政處分存續力之限制，並不只是著眼
    於依法行政原則及公共利益，而是寓有實現法治國有效保障
    個人權利之意旨。是縱於法定救濟期間經過後，個人原則上
    仍得依據該條規定請求行政機關就「是否重開行政程序以決
    定是否撤銷違法處分」為無瑕疵之裁量，要無疑義。據上論
    結，被告未依職權重開行政程序以撤銷系爭違法之核課處分
    ，其裁量顯有瑕疵，原告自得於訴訟上主張此一「無瑕疵裁
    量請求權」等語，並聲明求為判決撤銷訴願決定及原處分（
    含復查決定）。
四、被告則以：
(一)、按「本條例用辭之定義如左：一、房屋，指固定於土地上之
    建築物，供營業、工作或住宅用者。二、增加該房屋使用價
    值之建築物，指附屬於應徵房屋稅房屋之其他建築物，因而
    增加該房屋之使用價值者。」「房屋稅，以附著於土地之各
    種房屋，及有關增加該房屋使用價值之建築物，為課徵對象
    」「私有房屋有左列情形之一者，其房屋稅減半徵收：．．
    ．二、合法登記之工廠供直接生產使用之自有房屋。」分別
    為房屋稅條例第2條、第3條、第15條第2項第2款所明定；又
    按「．．．經核該麥槽為貯存小麥使用，應屬於散裝倉庫性
    質，尚不能認為屬於機械設備，仍應依照房屋稅條例第15條
    第2項第2款規定減半徵收房屋稅」及「．．．說明：二、依
    房屋稅條例第3條規定：『房屋稅，以附著於土地之各種房
    屋，及有關增加該房屋使用價值之建築物，為課徵對象』至
    於當做機械設備用之建築物，非房屋稅之課徵對象，前經本
    部58年3月14日台財稅發字第2917號函釋有案。水泥工廠之
    水泥槽究係作為儲存原料或成品散裝倉庫之用（課徵對象）
    ，抑屬製造過程中之機械設備（非課徵對象），應由該管稽
    徵機關實地查明認定。中油公司高雄煉油總廠所設置之油槽
    如經查明係做為儲存原料、成品之散裝倉庫使用，應予課徵
    房屋稅，．．．」「說明：二、房屋稅條例第3條規定：『
    房屋稅，以附著於土地之各種房屋，及有關增加該房屋使用
    價值之建築物，為課徵對象』又前台灣省稅務局65年10月28
    日稅三字第51315號函釋液化石油氣儲槽，如經查明確屬灌
    裝輸送系統機械設備之一部分，應准免徵房屋稅；若係供作
    儲存原料或成品使用，則具散裝倉庫性質，應按房屋課稅。
    另本部74年8月27日台財稅第21152號函釋，建築物如作為機
    械設備用，非房屋稅之課徵對象；建築物如作為儲存原料、
    成品之散裝倉庫用，應予課徵房屋稅。準此，有關貴縣麥寮
    鄉六輕工業園區各公司之儲槽，究係具散裝倉庫性質，抑或
    屬製造過程中之機械設備，係屬事實認定問題，宜請本諸職
    權參照上開規定辦理。」分別為財政部61年8月9日台財稅第
    36694號、74年8月27日台財稅第21152號及93年7月8日台財
    稅第00000000000號函釋示；類似案件亦有卷附最高行政法
    院81年判字第390、1333號判決可資參酌。另「本法所稱建
    築物，為定著於土地上或地面下具有頂蓋、樑柱或牆壁，供
    個人或公眾使用之構造物或雜項工作物。」「本法所稱雜項
    工作物，為營業爐、水塔、瞭望臺、廣告牌、散裝倉、廣
    播塔、煙囪、圍牆、駁崁、高架遊戲設施、游泳池、地下儲
    藏庫、建築物興建完成後增設之中央系統空氣調節、昇降設
    備、防空避難、污物處理及挖填土石方等工程。」為建築法
    第4條、第7條所明定。又「本法第2條第1項所稱固定場所、
    物品製造、加工、廠房及廠地，其定義如下：．．．二、物
    品製造、加工：指以機械、物理或化學方法，將有機或無機
    物質轉變成新產品者」為工廠管理輔導法施行細則第2條第2
    款所訂定。
(二)、本件系爭儲槽領有雲林縣政府工務局89年1月24日核發之（
    89）（雲）營使字130號雜項使用執照，登載面積3,355.17
    平方公尺，建築高度22.723公尺，其用途為儲槽，構造為鋼
    骨造，係屬固定於土地之建築物。使用執照亦記載「右列建
    築物經查依核准圖說建築完竣准予給照使用，請於30日內向
    稅捐稽徵處申報房屋現值及使用情形以免逾期受罰。」原告
    於92年11月27日持該使用執照，向雲林縣台西地政事務所申
    請建物所有權第一次登記，主要用途為儲槽。系爭儲槽經被
    告於92年9月5日及93年7月14日派員會同原告公司現場專業
    人員實地勘查結果，為鋼骨構造儲存工業用水之儲槽，並固
    定於土地上之建築物，且設於儲槽區並與製程區○○段距離
    ，無架設於製程之設備或架台上，非屬製程中之機械設備，
    此有勘查紀錄及相片為憑。又系爭建物為鋼骨構造，具有頂
    蓋、樑柱及牆壁並固定於土地上之建築物，其槽體標示為工
    業水槽，容量為50,000NM3，儲存工業用水，供應煉油廠內
    冷卻水塔、各項製程用水及其他生活用水。依原告所提示煉
    製公用廠公用流體（水）供應流程資料顯示，系爭儲槽經由
    管線及利用槽體外泵浦分別將水輸送至製程線上之洗滌塔、
    再生爐、冷卻水塔、延遲結焦單元等等屬於機械設備之各種
    塔、器用水、消防水槽及全廠公用站工業用水用途等，係獨
    立於製程線外之建築物，並非製程線上或架台上機械設備塔
    、器等之水槽，作為儲存工業及生活用水之水槽。所儲存之
    「工業用水」，係由麥寮公用廠原水池以管路輸送，連接槽
    體之管路進入槽內儲存為「工業用水」，送出也是「工業用
    水」，並無工廠管理輔導法施行細則第2條第2款定義「以機
    械、物理或化學方法，將有機或無機物質轉變成新產品」之
    物品製造功能。顯然該儲槽主要具有儲存產品之功能，係儲
    存「工業用水」「供直接生產使用」之建築物，依財政部67
    年8月16日台財稅第35605號函釋規定：「現行房屋稅條例第
    15條第2項第2款規定，合法登記之工廠自有供直接生產使用
    之房屋，減半課徵房屋稅，所稱『供直接生產使用之房屋』
    ，係指從事生產所必需之建物、倉庫冷凍廠及研究化驗室等
    房屋．．．。」被告依前揭法條及函釋規定減半課徵房屋稅
    ，並無違誤。
(三)、系爭儲槽具有儲存功能，經被告派員會同原告公司現場專業
    人員實地勘查結果，係供儲存「工業用水」使用，具儲存功
    能，亦為原告93年6月30日台塑總字第01330號函主旨所自認
    ，既具儲存功能即為房屋稅條例第2條第2款條文之「工作」
    文義所涵攝，且其為固定於土地上之建築物，自該當於該款
    之「房屋」，從而依據法律為房屋稅之課徵客體。至於其他
    引自系爭儲槽，另用管線泵浦輸送用水，至製程線上設備系
    統所有之其他各種塔、器，如W-7301A～K冷卻水塔、W-7302
    A～K冷卻水塔、煉油廠煙道排氣洗滌塔C-5161/5361、煉油
    廠製程緊急沖淋系統、廢水污泥脫水機Y-7601A～C、廢水活
    性碳再生爐H7061、DCU單元脫焦排氣洗滌槽V-1404、DCU單
    元切焦槽用水、煉油廠公用站工業用水屬於機械設備使用之
    水槽及消防水槽等，則依被告核課工廠儲槽房屋稅徵免原則
    三（二）之規定，免予課徵房屋稅。
(四)、儲槽有作儲存使用，已符合房屋稅課徵要件，系爭儲槽連續
    供應全廠製程用水功能，均不足以支持其為機械設備之理由
    ：
 1、系爭儲槽所具備功能（用途）是否足以將其歸類為機械設備
    ，除應查明系爭儲槽所具備之功能外，需進一步考量儲槽所
    提供之功能，究係因儲槽提供立體空間所裝置機械設備所提
    供之功能，抑或是儲槽之槽體本身係與作業機械結合而成為
    機械設備之一部分所提供之功能，就前者而言，該功能並不
    影響系爭槽體成為房屋稅課徵客體，而就後者而言，該功能
    係因槽體作為機械設備，自非房屋稅之課徵對象。參照最高
    行政法院96年度判字第667號判決意旨：「工廠之儲槽是否
    應課徵房屋稅，應辨明該儲槽是否有可使用之立體空間，可
    供人放置生產作業之機械設備，或作為儲存原料、半成品或
    成品之場所（課徵對象）；或屬於單純製造過程中與作業機
    械設備結合而成為機械設備之一部分（非課徵對象）以為斷
    。申言之，工廠之儲槽如係提供立體空間（場所）之功能者
    ，應屬課徵房屋稅之對象；如係與作業機械結合而成為機械
    設備之一部分，即非課徵房屋稅之對象。」另參照最高行政
    法院最高行政法院96年度判字第2100號、96年度判字第2103
    號判決亦認為：「．．．是作為儲存原料或半成品、成品之
    油儲、水槽等儲槽為房屋稅課征對象，應無疑問，．．．。
    蓋如該儲槽有作儲存使用，已符合房屋稅課征要件，縱內附
    設備而兼具部分製造所需功能，仍無礙其系房屋稅條例第2
    條、第3條所定建築物。」是以，系爭儲槽不論儲存之工業
    用水係連續供應製程之用水耗損，或是供應消防用水及其他
    生活用水，均與儲槽槽體本身用途無涉，尚不足以證明系爭
    儲槽為機械設備。
 2、系爭儲槽係提供立體空間儲存工業用水之大型儲槽，屬房屋
    稅之課徵對象。其槽體外之加壓幫浦裝置，為儲槽所儲存內
    容物之輸送裝置，不會因加裝此種裝置而與其結合，反而變
    身為輸送設備之一部分。再者，在認定房屋稅課徵課體時，
    所應關心者為建築物本身之用途，而非該建築物所儲存內容
    物之用途，縱該儲存內容物係供製程使用，僅生是否符合房
    屋稅條例第15條第2項第2款「供直接生產使用」減半徵收之
    要件，倘不影響該建築物為房屋稅課徵課體之認定，系爭槽
    體主要用途為儲存工業用水，參照最高行政法院96年度判字
    第2103號判決：「系爭儲槽縱係各製程所需，如具有儲存功
    能，仍屬房屋稅課徵對象。」
 3、原告所稱系爭儲槽用途為連續供應全廠製程用水，係利用槽
    體外之加壓幫浦裝置維持管線供應壓力，其設置之目的為維
    持出水口壓力並維持最小流量（minimum flow）避免馬達空
    轉，以將儲槽內之儲水輸送至冷卻水塔，並供應全廠各種不
    同性質用水。倘因儲槽附加該等功能反被排除法律規定之稅
    捐客體之外，無異於以法律所無之消極要件（無附加製程功
    能）恣意限縮稅捐客體之範圍。系爭儲槽具有儲存功能，既
    經被告派員會同原告現場專業人員實地勘查確認，亦曾為原
    告所自認，既具儲存功能即為房屋稅條例第2條第2款條文之
    「工作」文義所涵攝，且其為固定於土地上之建築物，自該
    當於該款之「房屋」，從而依法為房屋稅之課徵客體。
(五)、由法釋義學可知，供生產之特殊建築物亦應課徵房屋稅：
 1、文義解釋：房屋稅條例之房屋採立法定義明定於該條例第2
    條第1款，相對而言，反而財政部函釋所規定非房屋稅課徵
    對象之「機械設備」，單從字面較難理解其範圍。又房屋稅
    條例對房屋之定義，已明定於該條例第2條第1款，有主體要
    件及用途要件二部分：有關主體要件，學者及實務對建築物
    之見解均認為，具有頂蓋、樑柱及牆壁之建築物為該款所稱
    之建築物，有如前述；而有關用途要件，儲存用途亦在法條
    所稱「供工作用」字義之涵攝範圍。
 2、體系解釋：依房屋稅條例第2條規定，房屋稅係以「房屋」
    及「增加該房屋使用價值之其他建築物」為課徵之對象。至
    於房屋稅條例第15條第2項規定：「私有房屋有左列情形之
    一者，其房屋稅減半徵收：．．．二、合法登記之工廠供直
    接生產使用之自有房屋。」乃對於應課徵房屋稅之房屋，基
    於政策性目的所為之減稅優惠。其中所稱「供直接生產使用
    」，依財政部67年8月16日台財稅第35605號函釋，係指從事
    生產所必需之建物、倉庫、冷凍廠及研究化驗室等房屋；並
    不包括辦公室、守衛室、餐廳等房屋在內。房屋稅條例第15
    條第2項第2款予以減半徵收的租稅優惠，其前提必為此一用
    途之建物屬房屋稅條例第2條第1款所稱之房屋，否則該條例
    第15條第2項第2款就沒有規範的必要。亦即，如果「供直接
    生產使用」之建築物即視為財政部函釋所稱之機械設備時，
    體系上就沒有必要再訂定一個「供直接生產使用」房屋減半
    徵收之規範。因此，若將「供直接生產使用」之建築物就直
    接推論為財政部函釋所稱之機械設備而非房屋稅之課徵客體
    ，勢必造成房屋稅條例規範體系之不一致。從上述推論可知
    ，就房屋稅規範體系觀察，「供直接生產使用」為租稅優惠
    之要件，並非作為區別「房屋」與「機械設備」之基準。
 3、歷史解釋：房屋稅條例之前身房捐條例於44年修法時，原修
    正草案第3條為「房捐以附著於土地上之房屋，及有關增加
    該房屋使用價值之建築物為課征對象；但屬於供生產上之特
    殊建築物，不包括在內。」經立法院委員會聯席審查後刪除
    但書規定，三讀後該條條文亦為「房捐以附著於土地上之房
    屋，及有關增加該房屋使用價值之建築物為課征對象。」並
    無原草案但書之規定，立法者既就特殊建築物應否課徵房屋
    稅在立法政策上作出選擇，已非法律適用之問題。因此，目
    前實務上，房屋稅之課徵對象除一般所通稱之房屋外，尚包
    括其他形狀特殊而供住宅、營業、工作等使用之建築物在內
    。系爭儲槽既應為房屋稅之課徵對象，亦不因其為特殊建築
    物而非房屋稅條例所指之房屋。
(六)、系爭儲槽並非財政部相關函釋所指機械設備而有免徵房屋稅
    之適用：
 1、由財政部58年3月14日台財稅發字第2917號函釋作成前之相
    關簽呈可知，前省議會審核通過「台灣省各縣市徵收細則」
    第14條條文曾規定「工廠之油槽、糖槽、水泥槽、煙囪．．
    ．等供機械設備之建築物」，惟經台灣省政府將前開條文函
    送財政部核備後，由該部、司法行政部、台灣省財政廳、台
    北市財政局等有關機關審議結果，認為該規定逾越房捐條例
    規定免徵範圍，而予以刪除，並經財政部函復台灣省政府在
    案，嗣經前省議會函請中央採納該條款，而由省政府財政廳
    核備報財政部後，作成前開函釋。對照前省議會審議所通過
    「台灣省各縣市徵收細則」第14條條文與58年函釋之用語可
    知，條文文字由「工廠之油槽、糖槽、水泥槽、煙囪．．．
    等供機械設備用之建築物」變更為「工廠之油槽、糖槽、水
    泥槽、煙囪．．．等專供機械設備用之建築物」，增列「專
    」字，究其原意，應指原主要供儲存用之油槽，如兼有部分
    其他附隨功能時，仍應課徵房屋稅，惟如果油槽是「專供」
    攪拌、加熱．．．等製程功能時，則屬機械設備，不課徵房
    屋稅。所以，主要係供儲存用之油槽，不會因兼有其他附隨
    功能而不用課徵房屋稅，否則即與當時之房捐條例所規定之
    免徵範圍有違。
 2、因此，財政部前開函釋所稱工廠之油槽、糖槽、水泥槽、煙
    囪、鐵塔、磚窯等專供機械設備使用之建築物，得例外不依
    房屋稅條例第2條、第3條課徵房屋稅，其理由乃因此類建築
    物本身即作為該機械設備使用，除去該項使用目的外，無法
    作為其他房屋用途使用，故例外地排除作為房屋稅之課徵對
    象，財政部74年8月27日台財稅第21152號亦重申此旨。系爭
    儲槽主要為儲存工業用水之用，而加壓幫浦係必備之輸送裝
    置，參照最高行政法院96年度判字第2100號及96年度判字第
    2103號判決意旨：「．．．是財政部74年8月27日台財稅第
    21152號函釋所稱：『當作機械設備用之建築物』，似不含
    作為儲槽使用而內附設備具有部分製造所需功能情形。蓋如
    該儲槽有作儲存使用，已符合房屋稅課徵要件，縱內附設備
    而兼具部分製造所需功能，仍無礙其係房屋稅條例第2條、
    第3條所定建築物。」等語，系爭儲槽並不能因槽體外裝置
    加壓幫浦之機器設備，而可把整個儲存工業用水之儲槽歸類
    為財政部函釋所指之機械設備，系爭儲槽槽體建物並非當作
    輸送設備之機械設備用，而主要係供儲存工業用水使用。
 3、儲存功能是在法條「供工作使用」的解釋範圍，只要是供營
    業、工作、或住宅使用這三大類用途中，任何一種擇一用途
    的建築物，就符合房屋稅條例房屋的要件。這三類用途是擇
    一即可，儲存是建築物用途的充分要件，不是用途的必要要
    件。工廠倉庫跟系爭儲槽都屬於供儲存使用之建築物，只是
    油槽會因油品揮發產生易燃油氣外洩，基於經濟及工安的考
    量，必須以密閉方式儲存，而不能以開放方式儲存。房屋稅
    係屬財產稅之一種，既然都是房屋稅條例之建築物而功能用
    途亦相同，不能以建築物型態之不同而為差別對待的理由。
    另參照最高行政法院96年度判字第2100、2103號判決：「．
    ．．查房屋稅條例第2條、第3條僅規定以固定於土地上，供
    營業、工作或住宅用之建築物及附屬於應徵房屋稅房屋而增
    加該房屋之使用價值之其他建築物，為課徵對象。是作為儲
    存原料或半成品、成品之油儲、水槽等儲槽為房屋稅課徵對
    象，應無疑問。」
(七)、系爭儲槽屬房屋稅條例第2條第1款規定之房屋：房屋稅的課
    徵客體於房屋稅條例第3條已明定為附著於土地上之各種房
    屋及有關增加該房屋使用價值之建築物，而本條例之「房屋
    」為免爭議亦採立法解釋，規定於同法第2條第1款。按該款
    規定，「房屋」有以下特徵：（1）須為建築物；（2）固定
    於土地之上；（3）供營業、工作或住宅等特定用途。而所
    謂建築物，參照建築法第4條及土地法第5條第2項，係指定
    著於土地上或地面下，具有頂蓋、樑柱或牆壁，供個人或公
    眾使用之構造物或雜項工作物。此亦為最高行政法院70年度
    判字第332號判決：「土地上之建築，供儲存化學油料倉庫
    之用者，既不失為建築物，自不因其名為油槽而有不同，從
    而自係房屋稅核課之對象。．．．又房屋稅，以附著於土地
    之各種房屋，及有關增加該房屋使用值之建築物，為課徵對
    象，亦即凡固定於土地上之建築物，供營業工作或住宅用者
    ；或附屬於房屋之其他建築物，因而增加該房屋之使用價值
    者，均包括在內。．．．又財政部(68)台財稅發字第08244
    號令，係指工廠生產過程中之機器設備所使用之油槽，非房
    屋稅核課對象而言，至於固定於土地上之建築物，供儲存化
    學油料倉庫之用者，既不失為建築物，自不因其名為油槽而
    有不同，從而自係房屋稅核課對象．．．」所肯認。此外，
    學界對此亦採相同見解（黃秀蘭撰，稅捐客體之研究，國立
    臺灣大學法律學研究所碩士論文，74年7月，頁74以下）。
(八)、財政部67年8月16日台財稅第35605號函釋認為，房屋稅條例
    第15條第2項第2款所稱「供直接生產使用之房屋」，係指從
    事生產所必需之建物、倉庫冷凍廠等房屋。所以，從事生產
    所必須之建物並不等同於機械設備。另財政部62年7月18日
    台財稅第35419號函釋亦認為，麥槽與水泥槽同屬生產過程
    中必須設置之建築物，為房屋稅的課徵對象。是以，不能說
    從事生產所必須之建物就是機械設備，否則房屋稅條例第15
    條第2項第2款供直接生產使用房屋減半徵收之規定就形同具
    文。實則，任何建築物均有其扮演之功能用途，判斷是否為
    房屋稅之課徵對象時，應進一步究明此一功能為生產過程所
    必須之建物，或是作為倉庫性質之儲槽。申言之，不能僅因
    生產過程所必備者，即將建築物認定為機械設備，仍應辨明
    是必備的房屋或是必備的機械設備。
(九)、建築物是否為房屋稅課徵對象，被告係依據房屋稅條例及相
    關法令規定，由辦理房屋稅之承辦員會同原告公司現場人員
    會勘結果所作判斷，就房屋稅之課徵方面而言，被告房屋稅
    承辦人員即為房屋稅核課之專業人員，在製造流程方面尚有
    原告公司現場專業人員，參與會勘，並作成紀錄可稽。鑑定
    僅能作為房屋稅課徵之參考，而非課稅之依據，即便是訴訟
    程序中之鑑定，鑑定人亦只不過是協助法院認定某個證據問
    題的法院輔助者，不能代替或僭越法院之角色，而行使審判
    權認定事實。參照最高行政法院96年度判字第2100號、第21
    03號判決：「專家之鑑定意見如無違背法令或證據法則等，
    固可作為裁判之參考，惟其意見是否可採，法院仍應依職權
    調查認定。」另參照最高行政法院96年度判字第667號判決
    ：「．．．固定於土地上之建築物，不論其形態如何，如有
    可使用之立體空間（場所），可供人營業、工作或作為住宅
    使用者，即屬房屋稅條例第2條第1款規定之『房屋』。所稱
    『供人使用』，不以有『編訂門牌』為限，是否能『直接供
    人在該建築物內活動工作』，亦非所問。如其建築物為倉庫
    、或冷凍庫，既可提供一定之空間供人作為貯存貨物之場所
    ，縱需由人借助其他機械堆積或取出貨物，仍不失為應課徵
    房屋稅之『房屋』。至於具體個案之建築物是否屬於應課徵
    房屋稅之對象，應由該管稽徵機關就實地查明予以認定。」
    「再查，房屋稅條例所稱之『房屋』，雖為一不確定法律概
    念，惟立法者已於房屋稅條例第2條及第3條予以定義並確定
    其範圍，參酌前述財政部之相關函釋，尚非難以界定其文字
    之正確含義。至於在具體各案中，經該管稽徵機關實地調查
    之結果，如認定某一建築物屬於應稅之『房屋』，而與經驗
    法則無違，即無違法可言。」被告依據所調查事實適用房屋
    稅條例而核課稅捐，並無違誤。系爭儲槽為固定槽體之建築
    物，為供儲槽使用，具儲存功能，經被告派員會同原告現場
    專業人員實地勘查，如同一般倉庫儲存工業用水，為房屋稅
    課徵之對象，原告主張系爭儲槽屬製程中之機器設備，自應
    提供相關佐證資料作為判斷基準。依司法院釋字第537號解
    釋略以：「租稅稽徵程序，稅捐稽徵機關雖依職權調查原則
    而進行，惟有關課稅要件事實，多發生於納稅義務人所得支
    配之範圍，稅捐稽徵機關掌握困難，為貫徹公平合法課稅之
    目的，因而課納稅義務人申報協力義務。」本件只需原告提
    供系爭槽體用水量單月總量及完整月分流量、存量紀錄，即
    可判斷槽體之功能，並無再送鑑定之必要。是此，聲請裁定
    原告提供系爭槽體一定期間之用水量單月總量及完整月分流
    量、存量資料，作為認定儲槽之功能。
(十)、至原告聲請財團法人工業技術研究院（以下稱工研院）鑑定
    ，被告認為本件爭點為法律之解釋與適用，並非事實之認定
    ，尚無鑑定之必要；另參照鈞院96年度訴字第318號判決認
    為亦無必要。抑且，相關資料均在原告之管領範圍，縱原告
    認事實有待查明，僅須提供相關資料並由法院核對證據，並
    加以評價即可，似無庸耗費人力、時間及費用進行鑑定。參
    照最高行政法院96年度判字第667號判決見解：「至於在具
    體個案中，經該管稽徵機關實地調查之結果，如認定某一建
    築物屬於應稅之『房屋』，而與經驗法則無違，即無違法可
    言。」另參照鈞院96年度訴字317號判決「查，儲槽專家對
    該槽體之結構、功能及用途之鑑定，固具有專業能力，然就
    其鑑定之槽體是否符合房屋稅課徵對象，有無具備減免租稅
    之要件，乃屬稅捐機關之權限，儲槽專家所為之鑑定，雖非
    不得作為認定是否符合房屋稅課徵對象之參考，然非謂稅捐
    機關僅能以儲槽專家所為之鑑定，作為認定槽體是否符合房
    屋稅課徵對象之唯一依據。．．．就儲槽專家對槽體之結構
    、功能及用途之鑑定，雖應予尊重，然就該槽體是否為房屋
    稅課徵對象，仍應回歸到房屋稅條例對房屋所為之定義，方
    符合房屋稅條例之立法精神．．．。」
(十一)、房屋稅條例第10條第2項規定：「依前項規定核計之房屋現
    值，主管稽徵機關應通知納稅義務人。納稅義務人如有異議
    ，得於接到通知書之日起30日內，檢附證件，申請重行核計
    。」另同條例第5條規定：「房屋稅依房屋現值，按左列稅
    率課徵之．．．。」是以，稽徵機關對房屋稅稅額之核定，
    係以先前確認之房屋現值核計處分為課稅基礎，此種以房屋
    現值為課稅基礎而分別加以確認者，性質上為「基礎裁決」
    （Grundlagen-bescheid）；而其後據以核定房屋稅之租稅
    裁決，為所謂之「後續裁決」（Folgebescheide），先以敘
    明。德國立法例，租稅通則第157條第2項及第179條第1項亦
    有類似規定。本件系爭槽體核計之房屋現值，前經被告所屬
    虎尾分局以92年5月16日雲稅虎一字第0920101711號函通知
    原告在案，並已教示原告「如有異議，請於文到30日內向本
    分處提出申請重行核計。」而「基礎裁決」本身仍屬行政程
    序法第92條第1項規定之行政處分，為得以法律救濟獨立爭
    議之部分。依房屋稅條例第10條第2項後段規定，納稅義務
    人如對房屋現值之核計不服，應先異議，於接到通知書之日
    起30日內，申請重行核計。至納稅義務人如對重行核計後之
    現值仍有不服，救濟途徑說明如後。由81年刪除之房屋稅條
    例第13條可知，該條刪除前條文內容為：「納稅義務人不服
    稽徵機關依第10條第2項重行核計之房屋現值所核定之稅額
    時，應於接到納稅通知書30日內，照核定稅額先繳半數稅款
    後，申請復查（第1項）。納稅義務人對於稽徵機關之復查
    決定稅額，仍有不服時，得依法提起訴願及行政訴訟（第2
    項）。」刪除理由為：「稅捐稽徵法第35條已有行政救濟規
    定，爰予刪除。」是以，立法者雖將房屋稅條例第13條規定
    刪除，惟其理由應係認為，對重核後之房屋現值不服，應回
    歸稅捐稽徵法第35條規定，依復查程序辦理，倘仍未甘服自
    得依訴願及行政訴訟尋求救濟。本件原告對系爭槽體核計之
    房屋現值，並未提出異議申請重行核計，且不服被告所屬虎
    尾分局核定92年房屋稅，於申請復查時，亦僅主張系爭儲槽
    「係依消防法設置供消防用水使用，依規定應免徵房屋稅。
    （相同儲槽不同年度行政爭訟案件，經鈞院96年度訴更一字
    第14號判決駁回原告之訴在案）」既未提起救濟，則房屋現
    值核計之基礎裁決即已告確定。再者，房屋現值係作為房屋
    稅、契稅、遺產及贈與稅、印花稅、營業稅、綜合所得稅、
    營利事業所得稅計算稅額之課稅基礎（房屋稅條例第5條、
    契稅條例第13條第1項、遺產及贈與稅法第10條第3項、印花
    稅法施行細則第12條規定、加值型及非加值型營業稅法施行
    細則第21條、財政部78年6月22日台財稅第780158972號函及
    66年9月6日台財稅第35968號函釋參照）。房屋現值核計之
    「基礎裁決」係稽徵機關為數租稅課稅基礎所為之公權力規
    制，當初立法者設計時對房屋現值核計，捨非獨立行政處分
    而不具規制性之「先行準備行為」（Vorberei-tungshandlu
    ngen）方式，而採「基礎裁決」方式之設計，諒係為讓此一
    數租稅課稅基礎之法律關係早日確定。「基礎裁決」本身既
    為一獨立之行政處分，如不具拘束力，即毫無意義可言。是
    以，「後續裁決」中房屋稅稅額之計算，自應以核計房屋現
    值之「基礎裁決」的認定為基礎，並受其拘束。德國立法例
    ，租稅通則第182條第1項規定亦同斯旨。原告對本件系爭儲
    槽房屋現值核計之「基礎裁決」並未依法提起救濟，則該基
    礎裁決即告確定，具有「形式存續力」，不得再為爭訟。亦
    不得於「基礎裁決」仍具存續力下，於「後續裁決」之救濟
    程序中要求重起爐灶，再為爭執，否則房屋現值核定以「基
    礎裁決」方式之設計形同虛設。末查，系爭儲槽房屋現值之
    核計既為一獨立之處分，原告並未依規定尋求救濟，於本件
    起訴時亦未主張該處分違法侵害其權利而請求變更該房屋現
    值核計之「基礎裁決」，自不得恣意為訴之追加。換言之，
    縱系爭房屋現值之核計屬不具規制性之「先行準備行為」而
    非得以法律救濟獨立爭議之部分，依我國訴訟實務，租稅行
    政救濟之訴訟標的係採爭點主義（參照最高行政法院62年判
    字第96號判例、最高行政法院96年度裁字第1054號裁定），
    課稅處分對應於各個課稅基礎，具有可分性，行政法院僅對
    課稅處分中當事人爭執之項目為審理。本件原告就系爭儲槽
    分別於96年5月28日申請復查及96年8月15日提出訴願，書狀
    所載「事實與理由」同為「系爭儲槽屬製程之機械設備，並
    非散裝倉庫，依法非屬房稅課徵對象。」緣此，依原告之主
    張，本件之爭點為系爭槽體是否為房屋稅課稅標的，即系爭
    槽體究竟是否為具儲存性質的散裝庫倉（課徵對象）或製程
    中機械設備（非課徵對象），至於房屋之評價方式，原告均
    未曾表示不服。參諸最高行政法院62年判字第96號判例意旨
    ，租稅行政救濟之訴訟標的係採爭點主義，不採總額主義，
    是其未於先前爭訟程序表示不服，而於本件訴訟程序中逕對
    房屋稅的計算基礎加以爭執，應非法之所許。
(十二)、行政程序法第117條：「違法行政處分於法定救濟期間經過
    後，原處分機關得依職權為全部或一部之撤銷；其上級機關
    ，亦得為之。」係規定於法定救濟期間經過後之違法行政處
    分，原處分機關或其上級機關得撤銷其全部或一部之職權行
    使，並未賦與行政處分相對人或利害關係人有請求原處分機
    關或其上級機關撤銷違法行政處分之全部或一部之公法上請
    求權（最高行政法院95年度判字第1809號、96年度判字第71
    5號及97年度判字第617號判決參照）。亦即，房屋現值核計
    之基礎裁決於法定救濟期間經過後應否予以撤銷，原則上係
    由稽徵機關自己於行政程序中以裁量決定之。本件原告並未
    曾於行政程序中對現值核計表示不服，即使假設原告於救濟
    期間經過後曾請求被告依職權重新進行行政程序，亦僅在促
    使稽徵機關發動職權，而非原告請求權之行使，尚不符行政
    訴訟法第5條課予義務訴訟中「依法申請之案件」之要件，
    縱原告請求法院判命被告應如何核計房屋現值，亦因原告無
    從主張其有權利或法律上利益受侵害，提起訴訟尚欠缺權利
    保護必要性（最高行政法院96年度判字第715號判決參照）
    。遑論本件原告自始並未請求被告行使裁量權之情形下，連
    一個「原告請求被告於救濟期間經過後重新核計現值而被駁
    回」的處分都不存在，在不具備此特別實體判決要件情況下
    ，原告何能於訴訟程序中逕行爰引行政程序法第117條，請
    求法院直接進行實體審查變更房屋現值核計及後續之課稅處
    分。況請求法院變更房屋現值核計，如前所述，尚涉及訴之
    追加及訴訟標的採爭點主義之問題。故原告主張依行政程序
    法第117條規定，請求撤銷或變更課稅處分，洵有未洽等語
    ，資為抗辯，並聲明求為判決駁回原告之訴。
五、兩造之爭點：系爭槽體是否為房屋稅條例所謂之房屋或增加
    房屋使用價值之建築物，被告得否對該槽體課徵房屋稅？又
    被告關於系爭槽體現值之核計，有無違誤？經查：
(一)、按「本條例用辭之定義如左：一、房屋，指固定於土地上之
    建築物，供營業、工作或住宅用者。二、增加該房屋使用價
    值之建築物，指附屬於應徵房屋稅房屋之其他建築物，因而
    增加該房屋之使用價值者。」「房屋稅，以附著於土地之各
    種房屋，及有關增加該房屋使用價值之建築物，為課徵對象
    。」「私有房屋有左列情形之一者，其房屋稅減半徵收：．
    ．．二、合法登記之工廠供直接生產使用之自有房屋。」房
    屋稅條例第2條、第3條及第15條第2項第2款分別定有明文。
(二)、依前引房屋稅條例第2條及第3條之規定，可知房屋稅係以「
    房屋」及「增加該房屋使用價值之其他建築物」為課徵對象
    。而所謂房屋，依房屋稅條例第2條第1款係指供營業、工作
    或住宅用而固定於土地上之建築物。次按建築法第4條規定
    ：「本法所稱建築物，為定著於土地上或地面下具有頂蓋、
    樑柱或牆壁，供個人或公眾使用之構造物或雜項工作物。」
    上開規定之建築物，雖非皆屬課徵房屋稅之對象，惟固定於
    土地上之建築物，不論其形態如何，如有可使用之立體空間
    （場所），可供人營業、工作或作為住宅使用之建築物，即
    屬房屋稅條例第2條第1款規定之「房屋」。所稱「供人使用
    」，不以有「編訂門牌」為限，是否能「直接供人在該建築
    物內活動工作」，亦非所問。如其建築物為倉庫、或冷凍庫
    ，既可提供一定之空間供人作為貯存貨物之場所，縱需由人
    借助其他機械堆積或取出貨物，仍不失為應課徵房屋稅之「
    房屋」。至於具體個案之建築物是否屬於應課徵房屋稅之對
    象，應由該管稽徵機關就實地查明予以認定，非謂凡屬建築
    法上之雜項工作物者即一律非房屋稅之課徵標的，合先敘明
    。
(三)、次按「工廠之油槽、糖槽、水泥槽、煙囪、鐵塔、鐘樓、磚
    窯等專供機械設備用之建築物，依照房屋稅條例第2、3條規
    定，尚可認為非房屋稅課徵之對象」「課徵房屋稅之房屋，
    依照房屋稅條例第3條所指，係以附著於土地之各種房屋及
    有關增加該房屋使用價值者為準。．．．麥槽為貯存小麥使
    用，應屬於散裝倉庫性質，尚不能認為屬於機械設備，仍應
    依照房屋稅條例第十五條第二項第二款規定減半徵收房屋稅
    」「水泥工廠所有之水泥槽，係固定於土地上之建築物，作
    為散裝倉庫使用，．．．（麥粉工廠）麥槽與水泥槽同屬生
    產過程中心須設置之建築物，其作用皆為儲存原料或成品之
    散裝倉庫性質等，．．．應．．．減半徵收」「．．．各灌
    裝廠液化石油氣儲槽，如經查明確屬灌裝輸送系統機械設備
    之一部分，應准免徵房屋稅；若係供作儲存原料或成品使用
    ，則具散裝倉庫性質，應按房屋課稅」「水泥工廠之水泥槽
    究係作為儲存原料或成品散裝倉庫之用（課徵對象），抑屬
    製造過程中之機械設備（非課徵對象），應由該管稽徵機關
    實地查明認定」分別經財政部58年3月14日台財稅發字第291
    7號函、61年8月9日台財稅字第36694號函、62年7月18日台
    財稅字第35419號函、前臺灣省稅務局65年10月28日稅3字第
    51315號函及財政部74年8月27日台財稅第21152號函釋在案
    。蓋固定於土地上供人營業、工作或住宅用之建築物型態、
    種類繁多，除一般通稱之「房屋」外，何者為房屋稅條例之
    課徵標的，房屋稅主管機關乃頒布上開函釋協助下級機關認
    定事實適用法律。另參酌房屋稅條例之前身房捐條例於44年
    修法時，原修正草案第3條為「房捐以附著於土地上之房屋
    ，及有關增加該房屋使用價值之建築物為課征對象；但屬於
    供生產上之特殊建築物，不包括在內。」嗣經立法院委員會
    聯席審查後刪除但書規定，三讀後該條條文亦為「房捐以附
    著於土地上之房屋，及有關增加該房屋使用價值之建築物為
    課征對象。」並無原草案但書之規定，而56年4月11日修正
    更名為房屋稅條例後，除就房屋稅條例課徵之標的增列名辭
    定義外，亦如同以往，亦未將供生產上之特殊建築物排除於
    房屋稅課徵標的之外，是立法者既就特殊建築物應否課徵房
    屋稅在立法政策上作出選擇，因此，房屋稅之課徵對象，除
    一般所通稱之房屋外，尚包括其他形狀特殊而供住宅、營業
    、工作等使用之建築物在內，至建築物之內是否得提供「人
    」活動與使用，並非所問。另由卷附財政部58年3月14日台
    財稅發字第2917號函釋作成前之相關簽呈可知，前省議會曾
    審核通過「台灣省各縣市徵收細則」第14條條文曾規定「工
    廠之油槽、糖槽、水泥槽、煙囪．．．等供機械設備之建築
    物」，惟經台灣省政府將前開條文函送財政部核備後，由該
    部、司法行政部、台灣省財政廳、台北市財政局等有關機關
    審議結果，認為該規定逾越房捐條例規定免徵範圍，而予以
    刪除，並經財政部函復台灣省政府在案，嗣經前省議會函請
    中央採納該條款，而由省政府財政廳核備報財政部後，作成
    前開函釋。對照前省議會審議所通過「台灣省各縣市徵收細
    則」第14條條文與58年函釋之用語可知，條文文字由「工廠
    之油槽、糖槽、水泥槽、煙囪．．．等供機械設備用之建築
    物」變更為「工廠之油槽、糖槽、水泥槽、煙囪．．．等專
    供機械設備用之建築物」，增列「專」字，究其原意，係因
    凡屬供營業用、工作或住宅用而固定於土地上之建築物，本
    均為房屋稅條例之課徵對象，因此，供儲存用之槽體如屬建
    築物，縱兼有部分其他附隨之機械設備功能時，仍不失其供
    營業用或工作用之固定於土地上建築之性質，而為房屋稅課
    徵標的。至該儲槽若為附著於土地上「專供」機械設備用時
    ，則從其功能屬性以機械設備視之而不對之課徵房屋稅。而
    所謂之「專供」，雖未必達「單供」之嚴格要求，惟至少須
    為該建築物之主要用途，而非該建築物之附隨用途。是以，
    如主要係供儲存用之槽體，不會因兼有其他附隨機械設備功
    能而否定其主要用途不用課徵房屋稅。因此，上開函釋所稱
    工廠之油槽、糖槽、水泥槽、煙囪、鐵塔、鐘樓、磚窯等專
    供機械設備使用之建築物，得例外不依房屋稅條例第2條、
    第3條課徵房屋稅，其理由乃因此類建築物本身即作為該機
    械設備使用，除去該項使用目的外，無法作為其他房屋用途
    使用，故例外地排除作為房屋稅之課徵對象。此觀房屋稅條
    例第14條第6款對於政府經營之自來水廠（場）所使用之廠
    房，及第15條6款對於飼養禽畜之房舍、培育農產品之溫室
    、稻米育苗中心作業室、人工繁殖場、抽水機房舍；專供農
    民用之燻菸房、稻穀及茶烘乾機房、存放農具倉庫及堆肥房
    舍等給予免徵房屋稅之優惠，乃基於公益目的及鼓勵農林事
    業，且避免稅捐之轉嫁，尤其諸如培育農產品之溫室、專供
    農民用之燻菸房、堆肥房舍等，以現今之技術，亦可能直接
    於建築物上配置溫室或燻菸及堆肥設備，然不因此失其房屋
    稅條例所稱之房屋性質，亦可明瞭。至於房屋稅條例第15條
    第2項第2款規定：「私有房屋有左列情形之一者，其房屋稅
    減半徵收：．．．二、合法登記之工廠供直接生產使用之自
    有房屋。」乃對於應課徵房屋稅之房屋，基於政策性目的所
    為之減稅優惠。所稱「供直接生產使用」，依財政部67年8
    月16日台財稅字第35605號函釋，係指從事生產所必需之建
    物、倉庫、冷凍廠及研究化驗室等房屋；並不包括辦公室、
    守衛室、餐廳等房屋在內。是系爭槽體是否屬於「供直接生
    產使用」與該槽體是否屬於「機械設備」之一部分，係屬兩
    個不同之概念，不容混淆認為如該槽體係「供直接生產使用
    」，即屬「機械設備」之一部分，而非屬課徵房屋稅之對象
    。是以，工廠之儲槽是否應課徵房屋稅，應辨明該儲槽是否
    有可使用之立體空間，可供人放置生產作業之機械設備，或
    作為儲存原料、半成品或成品之場所（課徵對象）；或屬於
    單純製造過程中與作業機械設備結合而成為機械設備之一部
    分（非課徵對象）以為斷。申言之，工廠之儲槽如係提供立
    體空間（場所）之功能者直接供生產使用者，應屬課徵房屋
    稅之對象，且給予減半徵收之優惠；如係與作業機械結合而
    成為機械設備之一部分，方非房屋稅課徵之對象。
(四)、經查，系爭槽體結構造形為鋼骨構造，為固定於土地上具有
    頂蓋、樑柱及牆壁之建築物，且原告係以建築儲槽名義取得
    上開槽體之使用執照，業據兩造分別陳明在卷，並經被告至
    現場勘驗明確，復有現場照片及雲林縣政府工務局89年1月2
    4日（89）（雲）營使字第130號雜項使用執照影本附原處分
    卷可稽，應堪認定。則由上開槽體之構造觀之，可知系爭槽
    體已符合上開法律規定所謂之建築物，殆無疑義。又系爭槽
    體之功能，係將台塑石化公用廠原水池之原水以管路輸送至
    系爭槽體作為工業用水，再以加壓幫浦將槽體內之工業用水
    輸送至消防水槽、冷卻水塔、洗滌塔等槽體，作為煉油廠製
    程之消防用水、煉油廠原油及成品油槽之消防用水及供應冷
    卻水塔及煉油廠之製程用水，因煉油廠有洗滌塔、切焦槽、
    污泥脫水機等設備，須使用較高水壓，若不設置系爭槽體，
    而直接由原水池供水，不足以穩定供應製程中所需用水，故
    該槽體須搭配泵浦及壓力控制元件等持壓設備乙節，業據兩
    造分別陳明在卷，復有煉製公用廠冷卻用水供應流程及工業
    用水槽功能說明等附原處分卷可稽；足見上開槽體係供原告
    之工廠直接生產使用，亦堪認定。再者，本件原告煉油廠所
    需工業用水，須先由原水池輸送至系爭槽體，再以加壓幫浦
    將其儲存之工業用水輸送至消防水槽、冷卻水塔、洗滌塔等
    槽體，足證系爭儲槽顯有儲存工業用水之功能；且由系爭槽
    體之整體規模及功能觀之，其固為原告供直接生產使用之槽
    體，然並非單純之機械設備，應足認定系爭槽體非屬前揭財
    政部函釋所稱之專供機械設備使用而以機械設備視之之免徵
    房屋稅標的；又系爭槽體既為固定於土地之鋼骨造建築物，
    且有儲存工業用水之功能，顯然合於房屋稅條例第2條第1款
    「供．．．工作．．．等特定用途」之要件，依前揭法律規
    定，自為房屋稅之課徵對象。
(五)、原告雖提出國立雲林科技大學94年3月24日雲科大環字第094
    0002023號函暨所附針對台塑關係企業六輕工業區之各桶槽
    鑑定結果及鑑定表，該函之說明記載：「查T-7401工業水槽
    利用加壓幫浦及迴流裝置維持管線供應壓力，以穩定供應冷
    卻水塔等製程用水，緊急時亦可供應消防用水，係加壓迴流
    設施，應屬製程中機械設備。」又該函所附之鑑定結果就系
    爭槽體之功能說明記載：經加壓幫浦至冷卻水塔、洗滌塔活
    性碳吸附清洗，亦可當消防水；而其功能鑑定為非一般性儲
    槽，即屬製程中之機械設備云云。惟查，原告煉製石油所需
    工業用水，係利用系爭槽體將工業用水輸送至各製程部分，
    作為冷卻、洗滌及製程用水，各該製程部分之設備固屬機械
    設備，非房屋稅課徵之對象，然供應各該製程用水之系爭槽
    體則非屬機械設備；是系爭槽體實質主要為儲存之功能，其
    雖加裝泵浦及壓力控制元件，然不因此改變系爭槽體為房屋
    稅條例所稱之供工作用建築物之事實。況依原告所提上開鑑
    定表，係由國立雲林科技大學之各教授、副教授及助理教授
    等，在功能鑑定項下勾選選項，然各該鑑定表中「功能說明
    」項目，李樹華副教授及陳文章教授部分為空白，謝永堂教
    授部分僅填載：「製程需要」；林春強助理教授則填載：「
    具回流功能？」並未具體說明其判斷之理由，亦未見其確實
    有至實地勘查作為佐證之相關資料；尤其該鑑定表僅係設定
    一般儲槽或非一般儲槽之簡單議題就系爭儲槽予以歸類為非
    一般儲槽，而非針對房屋稅條例所定義之房屋予以判定，
    則其鑑定結果，即難遽採。而房屋稅條例所稱之「房屋」，
    立法者已於房屋稅條例第2條及第3條予以定義並確定其範圍
    ，參酌前述財政部之相關函釋，尚非難以界定其文字之正確
    含義。至於在具體個案中，經該管稽徵機關實地調查之結果
    ，如認定某一建築物屬於應稅之「房屋」，而與經驗法則無
    違，即無違法可言。被告以系爭水槽為固定槽體之建築物，
    為供儲存工業用水使用，具儲存功能，屬於散裝倉庫性質，
    既經調查審認無訛，自難認被告有濫用權力、自行創設或擴
    張「房屋」之解釋範圍，而將系爭槽體恣意認定為課徵房屋
    稅客體之情形，原告執詞指摘本件未經專家判斷，被告並無
    判斷系爭槽體是否屬房屋稅條例所稱之房屋之能力云云，即
    非可採。另原告聲請委託財團法人工業技術研究院鑑定部分
    ，前經本院96年度訴更一字第9、10、11、12、13號兩造間
    原告廠區油槽是否應課房屋稅事件，函請該研究院鑑定，經
    該研究院於96年12月18日以工研轉字第0960017399號函復本
    院該待鑑定事項非其技術專長領域，無法提供鑑定在案，有
    該研究院函影本附卷足佐，原告請求本件再送財團法人工業
    技術研究院鑑定，即無必要。
(六)、至原告所舉最高行政法院96年度判字第424號判決意旨，認
    專家之鑑定意見得為本件判決之基礎乙節。查，儲槽專家對
    該槽體之結構、功能及用途之鑑定，固具有專業能力，然就
    其鑑定之槽體是否符合房屋稅課徵對象，有無具備減免租稅
    之要件，乃屬稅捐機關之權限，儲槽專家所為之鑑定，雖非
    不得作為認定是否符合房屋稅課徵對象之參考，然非謂稅捐
    機關僅能以儲槽專家所為之鑑定，作為認定槽體是否符合房
    屋稅課徵對象之唯一依據。本件系爭槽體雖經國立雲林科技
    大學為鑑定，然其鑑定標準係以煉製前儲存原料之槽體為原
    料槽，煉製後儲存成品之槽體為成品槽，中間製程使用之槽
    體即為製程槽，原料槽及成品槽為一般儲槽，製程槽為非一
    般儲槽即屬機械設備，與房屋稅條例所定義之房屋之判斷標
    準，並不一致，故無法僅以其鑑定製程槽為機械設備，即認
    定該槽體非屬房屋稅課徵對象。故就儲槽專家對槽體之結構
    、功能及用途之鑑定，雖應予尊重，然就該槽體是否為房屋
    稅課徵對象，仍應回歸到房屋稅條例對房屋所為之定義，方
    符合房屋稅條例之立法精神；是最高行政法院認專家之鑑定
    意見得為判決之基礎乙節，尚不影響本件之判決結果。
(七)、復按「房屋稅依房屋現值，按左列稅率課徵之：．．．。」
    「主管稽徵機關應依據不動產評價委員會評定之標準，核計
    房屋現值。依前項規定核計之房屋現值，主管稽徵機關應通
    知納稅義務人。納稅義務人如有異議，得於接到通知書之日
    起30日內，檢附證件，申請重行核計。」房屋稅條例第5條
    、第10條定有明文。然查，本件系爭儲槽前經被告所屬虎尾
    分處以92年5月16日雲稅虎一字第0920101711號函核計其房
    屋現值，並已教示原告「如有異議，請於文到30日內向本分
    處提出申請重行核計。」等情，此有被告前揭函附於本院卷
    可稽。原告對被告上述核定其系爭儲槽現值之處分，並無爭
    議，為原告所不爭，則系爭儲槽之房屋現值即告確定，被告
    依上述房屋現值核課系爭儲槽96年度房屋稅，自無不合。況
    依我國行政訴訟實務，租稅行政救濟之訴訟標的係採爭點主
    義（參照最高行政法院62年判字第96號判例、最高行政法院
    94年度裁字第1054號裁定），不採總額主義，即認各個課稅
    基礎具有可分性，故撤銷訴訟之爭點須經前置程序中主張，
    始可於行政訴訟程序中加以爭執。本件原告就系爭儲槽於提
    出復查及訴願時，均未對被告核定之現值有所爭執，有原告
    復查申請書及訴願書附於原處分卷及訴願卷可查，則其於本
    件逕對前述核定之房屋現值加以爭執，亦無從准許。是原告
    主張被告對系爭儲槽現值之核計顯屬違法乙節，並無可採。
    再以被告課徵本件房屋稅，業依規定予以折舊，有財產目錄
    在卷可憑，是原告主張被告未予折舊云云，並不可採。又依
    財政部74年4月15日台財稅第14347號函釋規定：「重行評定
    之房屋標準價格，係由直轄市、縣（市）政府公告之，現行
    條例尚無個別通知納稅義務人之規定。房屋稅繳納通知書上
    已載明房屋之課稅現值，納稅義務人對房屋稅稅額如有不服
    ，可依稅捐稽徵法第35條之規定申請復查，包括房屋現值之
    計算亦在復查範圍之內。」之意旨，房屋稅之課稅現值既已
    載明於房屋稅繳納通知書上，則稅捐稽徵機關自無再個別通
    知納稅義務人之義務。原告訴稱被告未逐年就其核計之房屋
    現值通知原告，顯屬違法云云，仍非可採。
(八)、再以「違法行政處分於法定救濟期間經過後，原處分機關得
    依職權為全部或一部之撤銷；其上級機關，亦得為之。．．
    ．。」行政程序法第117條定有明文。查本條僅是賦予行政
    機關就違法行政處分得自為撤銷之職權，並未賦予人民請求
    權，雖人民據之有所主張，亦僅是促使行政機關為職權之發
    動（最高行政法院95年度判字第1809號、96年度判字第715
    號及97年度判字第617號判決參照），故原告援以請求被告
    撤銷確定之房屋評定現值，自屬無據。
(九)、綜上所述，原告之主張既不可採，則被告認定系爭儲槽屬具
    有頂蓋、樑柱或牆壁，並固定於土地上之建築物，供工作使
    用，為合法登記工廠供直接生產用之房屋，乃按營業用減半
    稅率課徵其96年房屋稅計826,701元，並無違誤；復查決定
    、訴願決定予以維持，亦無不合。原告起訴意旨求為撤銷，
    為無理由，應予駁回。又本件事證已臻明確，被告請求命原
    告提供系爭槽體一定期間之用水量單月總量及完整月分流量
    、存量資料，尚無必要，另兩造其餘攻擊防禦方法，核與判
    決結果不生影響，爰不逐一論述，附此敘明。
六、據上論結，本件原告之訴為無理由，依行政訴訟法第195條
    第1項後段、第98條第1項前段，判決如主文。
中    華    民    國    97    年     7    月   31     日
            高雄高等行政法院第二庭
                        審判長法官  江  幸  垠
                              法官  簡  慧  娟
                              法官  戴  見  草
以上正本係照原本作成。
如不服本判決，應於判決送達後20日內向本院提出上訴書狀，其
未表明上訴理由者，應於提起上訴後20日內向本院提出上訴理由
書（須按對造人數附繕本）；如於本判決宣示或公告後送達前提
起上訴者，應於判決送達後20日內補提上訴理由書（須附繕本）
。未表明上訴理由者，逕以裁定駁回。
中    華    民    國    97    年     7    月   31     日
                            書記官  李  昱


司法院資訊處製作；財團法人民間司法改革基金會備份。
